【裁判字號】    95,簡,98
【裁判日期】    950608
【裁判案由】    醫療法
【裁判全文】
臺北高等行政法院判決
                                     95年度簡字第00098號
原      告  甲○○
被      告  臺北市政府衛生局
代  表  人  宋晏仁（局長）
訴訟代理人  丙○○
            乙○○
上列當事人間因醫療法事件，原告不服臺北市政府中華民國94年
12月7 日府訴字第09427967900 號訴願決定，提起行政訴訟。本
院判決如下：
    主  文
原告之訴駁回。
訴訟費用由原告負擔。
    事實及理由
壹、程序方面：
    本件係因不服行政機關所為新臺幣（下同）20萬元以下罰鍰
    處分而涉訟之事件，依行政訴訟法第229 條第1 項第2 款規
    定，應適用簡易程序（行政訴訟法第229條第1 項所定適用
    簡易程序之數額3 萬元，業經司法院以92年9 月17日院台廳
    行一字第23681 號令增至20萬元，並定於93年1 月1 日實施
    ），本院並依同法第233 條第1 項規定，不經言詞辯論，逕
    行裁判。
二、按醫療法所稱主管機關：在中央為行政院衛生署；在直轄市
    為直轄市政府；在縣（市）為縣（市）政府，該法第11條定
    有明文。因臺北市政府業將醫療法中有關該府權限事項委任
    被告以被告名義執行之，有該府民國（下同）94年2 月24日
    府衛企字第09404404400 號公告影本在卷可憑，是本件處分
    機關為被告，合先敘明。
貳、實體方面：
一、本件兩造不爭之事實經過：
    被告以原告並非醫療機構，卻於民國（下同）94年7 月1 日
    出刊之獨家報導周刊第881 期，以「沈禪龍」名義刊登「失
    傳百年的『童子神功』重現江湖，大師沈禪龍親身傳授神秘
    絕技。．．．修練童子功的神奇妙用－＊壯陽補陰：男士練
    後金槍不倒、收放自如；女性練後亦能體態婀娜、宛如處女
    ，倍增性感魅力。＊延緩老化：身強體健，不畏寒暑、不生
    白髮，體能猶勝少年人。＊肌膚美白：沒有抬頭紋、魚尾紋
    ，皮膚白裏透紅、光潔無瑕，再也不必靠肉毒桿菌、玻尿酸
    的幫助了。＊抵抗力強：免疫力強，增加對各種急慢性病的
    抵抗能力，不再受病魔困擾。地址：臺北市中山區○○○路
    ○ 段88號1 樓。諮詢電話：（02）0000-0000 ．．．※1 歲
    至100 歲男女皆可練童子功」等詞句之廣告乙則（以下簡稱
    系爭廣告），其中「免疫力強，增加對各種急慢性病的抵抗
    能力，不再受病魔困擾」詞句，經行政院衛生署中醫藥委員
    會，認已涉及暗示或影射醫療業務，而以94年7 月26日衛中
    會醫字第0940011282號函檢附媒體廣告監視紀錄表及系爭廣
    告剪報各乙份，移送被告處理。經被告於94年8 月4 日及8
    月29日，訪談原告及獨家報導周刊雜誌社委任之代理人林淑
    慧，並分別製作談話紀錄後，審認原告非屬醫療機構，卻刊
    登暗示或影射醫療業務之醫療廣告，違反醫療法第84條規定
    ，爰依同法第104 條規定，以94年9 月12日北市衛醫護字第
    09436468400 號行政處分書，裁處原告5 萬元罰鍰。原告不
    服，提起訴願，復遭臺北市政府以94年12月7 日府訴字第
    09427967900 號決定駁回等事實，並有行政院衛生署中醫藥
    委員會94年7 月26日衛中會醫字第0940011282號函所附平面
    媒體廣告監視紀錄表、系爭廣告剪報、被告94年8 月4 日、
    29日分別訪談原告及獨家報導雜誌社代理人林淑慧之談話紀
    錄、上述處分書及訴願決定書（以上均影本）附於臺北市政
    府卷及本院卷可稽，自堪信為真實。
二、原告主張：系爭廣告無涉及醫療業務，僅明確指出為修練童
    子功之神奇妙用，修練即鍛鍊身心，被告僅以「免疫力強，
    增加對各種急慢性病的抵抗能力，不再受病魔困擾」幾字入
    人於罪，毫無法理；氣功武學童子神功可以用科學觀點實證
    ，無暗示、影射之必要。政府醫療衛生單位，未懂氣功武學
    ，一味壓制，實以行政罰鍰之名，強歛民財。至行政院衛生
    署84年11月7 日衛署醫字第84070117號函釋乃模糊不明確，
    何謂「某種」刺激或假借「某種」名義？既然認定系爭廣告
    未有明示醫療業務，如何質疑以文字、方式、用語招徠他人
    醫療之效果為醫療廣告？且所謂本諸經驗法則、社會通念認
    定，意念含糊。原告自幼苦練童子神功並加以傳授，乃台灣
    唯一傳人，非醫病療疾，不必針藥，旨在強身保健，徒眾無
    一受害，被告為此處分，損害原告名譽，爰提起本件訴訟，
    並聲明：(一)、訴願決定及原處分均撤銷。(二)、被告應登報向
    原告道歉。(三)、訴訟費用由被告負擔。
三、被告則以：原告並非醫療機構，卻以「沈禪龍」名義，於94
    年7 月1 日出刊之獨家報導周刊第881 期刊登系爭違規醫療
    廣告，其違章事證明確。按行政院衛生署82年11月19日衛署
    醫字第82075656號公告及93年7 月21日衛署醫字第09300278
    79號函釋意旨，氣功、內功等功術，係對人體疾病所為之處
    置行為，不列入醫療管理行為，原告縱得從事該等業務，然
    除標示其項目外，仍不得為醫療廣告。系爭廣告其中「免疫
    力強，增加對各種急慢性病的抵抗能力，不再受病魔困擾」
    等內容，依醫療法第87條第1 項規定及行政院衛生署84年11
    月7 日衛署醫字第84070117號函釋意旨，系爭廣告內容雖未
    明示「醫療業務」，惟綜觀其文字、方式、用語，並載有聯
    絡地址及諮詢電話等，實已具有招徠他人醫療之效果，應視
    為醫療廣告。原告既非屬醫療機構，縱得從事該等業務，亦
    僅得就其項目予以標示，仍不得為醫療廣告，是原告主張，
    核不足採。從而，被告處以法定最低額5 萬元罰鍰，並無不
    合等語，資為抗辯，並聲明：(一)、原告之訴駁回。(二)、訴訟
    費用由原告負擔。
四、本院之判斷：
(一)、按為促進醫療事業之健全發展，合理分布醫療資源，提高醫
    療品質，保障病人權益，增進國民健康，制定有醫療法。又
    醫療法所稱醫療機構，係指供醫師執行醫療業務之機構。所
    稱醫療廣告，係指利用傳播媒體或其他方法，宣傳醫療業務
    ，以達招徠患者醫療為目的之行為。非醫療機構，不得為醫
    療廣告。廣告內容暗示或影射醫療業務者，視為醫療廣告。
    而所稱傳播媒體，係指廣播、電視、錄影節目帶、新聞紙、
    雜誌、傳單、海報、招牌、牌坊、電影片及其他傳播方法，
    此觀醫療法第2 條、第9 條、第84條、第87條第1 項、同法
    施行細則第4 條規定甚明。次按「違反第八十四條規定為醫
    療廣告者，處新臺幣五萬元以上二十五萬元以下罰鍰。」復
    為醫療法第104 條所明定。
(二)、查原告非屬醫療機構，卻於94年6 月2 日與獨家報導周刊簽
    訂廣告刊登合約書，於該雜誌社94年7 月1 日出刊之第881
    期周刊，刊登內容載有：「…大師沈禪龍親身傳授神秘絕技
    。．．．修練童子功的神奇妙用……抵抗力強：免疫力強，
    增加對各種急慢性病的抵抗能力，不再受病魔困擾。地址：
    臺北市中山區○○○路○ 段88號1 樓。諮詢電話：（02）
    0000-000 0．．．※1 歲至100 歲男女皆可練童子功」等詞
    句之廣告，而該詞句係上承「並願此神功救助多病體虛（「
    心」此字應係誤載）的朋友，協助他們回復健康的身體，甚
    至更鍛鍊筋體…因此，決定尋找有緣人，招生授徒，讓童子
    神功發揮正面而積極之效！」等文，為兩造所不爭，並有廣
    告刊登合約書、上揭談話紀錄、系爭廣告影本等件附於原處
    分卷可稽。綜觀原告刊登之廣告意旨，對所指神功之效用，
    並非限在強身健體，且影射疾病之療治，客觀上已足使閱讀
    者認該「神功」對疾病具有療效；其載有聯絡地址及諮詢電
    話，並足招徠圖以習功治病之不特定大眾，顯然已涉醫療業
    務之宣傳，而堪認定係屬醫療廣告，則被告以其違反醫療法
    第84條規定，依同法第104 條規定，裁處原告法定最低罰鍰
    5 萬元，於法自無不合。
(三)、至上揭醫療法第104 條條文係針對「非醫療機構」，違規為
    「醫療廣告」為處罰，刊登者實際上是否從事醫療業務或行
    為，本非該條所論；廣告中之神功是否具有原告所指之功效
    ，更不在本件審究之列，是該神功縱具原告所指功效，仍無
    解其違反醫療法之行為，併此敘明。
五、綜上所述，原告之主張均無可採。從而，被告以原告違反醫
    療法第84條規定，爰依同法第104 條規定處5 萬元罰鍰，於
    法並無不合。訴願決定遞予駁回，亦無違誤。原告猶執前詞
    ，訴請撤銷，為無理由，應予駁回。
六、本件事證已臻明確，原告指摘被告援引之行政院衛生署84年
    11月7 日衛署醫字第84070117號：「…三、按醫療法第62條
    （修正前）第1 項明定『廣告內容暗示或影射醫療業務者，
    視為醫療廣告。』，所稱『暗示』、『影射』，係指以某種
    刺激或假借某種名義，誘導、眩惑民眾達到招徠醫療業務目
    的而言。因此，廣告內容雖未明示『醫療業務』，惟綜觀其
    文字、方式、用語已具招徠他人醫療之效果者，則視為醫療
    廣告。至於何者為暗示、影射，宜就個案依社會通念，本諸
    經驗法則認定之．．．」函釋內容含糊不清乙節，經本院審
    酌後，認不影響本件判決之結果，故不予論述，附敘明之。
據上論結，本件原告之訴為無理由，依行政訴訟法第98條第3 項
前段，第233條第1 項，判決如主文。
中    華    民    國    95    年     6    月    8     日
                                    法  官  林玫君
上為正本係照原本作成。
本件以訴訟事件所涉及之法律見解具有原則性者為限，始得於本
判決送達後20日內向本院提出上訴狀並表明上訴理由，如已於本
判決宣示後送達前提起上訴者，應於判決送達後20日內補具上訴
理由（均按他造人數附繕本），且經最高行政法院許可後方得上
訴。
中    華    民    國    95    年     6    月    8     日
                                    書記官  黃明和


司法院資訊處製作；財團法人民間司法改革基金會備份。
